【裁判字號】    98,上訴,1351
【裁判日期】    980923
【裁判案由】    毒品危害防制條例
【裁判全文】
臺灣高等法院刑事判決                98年度上訴字第1351號
上  訴  人
即  被  告  乙○○
                    現另案在臺灣台北看守所羈押中
選任辯護人  舒建中  律師
上列上訴人因毒品危害防制條例案件，不服臺灣板橋地方法院97
年度訴字第1772號，中華民國98年2月10日第一審判決（起訴案
號：臺灣板橋地方法院檢察署97年度偵字第10215號），提起上
訴，本院判決如下：
    主  文
原判決撤銷。
乙○○無罪。
    理  由
一、公訴意旨略以：乙○○明知海洛因為毒品危害防制條例列管
    之第一級毒品，不得非法販賣，猶基於販賣海洛因以營利之
    概括犯意，自民國95年間農曆過年後某日起至96年4月21日
    前某日止，多次在臺北縣蘆洲市○○路與信義路口附近、三
    民路與民權路口附近、三重市徐匯中學附近、三重市重陽橋
    下等不特定地點，每次販賣約新台幣 (下同)1 千元或2千元
    海洛因予丙○○，而於96年4月21日19時許，在臺北縣三重
    市○○路○段幸福戲院附近，以同意丙○○賒欠之方式，用
    1千元之代價，販賣海洛因1小包（重量約0.1公克，具體重
    量不詳）予丙○○；嗣於96年4月25日19時30分許，乘坐由
    不知情之丁○○所駕駛之車牌號碼GR-7477號自用小客車並
    坐於副駕駛座，而在臺北縣三重市○○路○段23號前，讓丙○○上車並由乙○○向之收取前所賒欠1千元中之9百元之際
    時，為警發覺狀況有異而行盤查，然竟趁隙逃逸，惟員警仍
    在該車內乙○○遺留於座位上之女用手提包內扣得海洛因8
    小包（合計淨重1.19公克）、甲基安非他命8包、吸食器2組
    、手機3支、提款卡1張、現金3萬23元、空袋30個等物，因
    指乙○○涉犯販賣第一級毒品罪嫌。
二、按犯罪事實應依證據認定之，無證據不得認定犯罪事實，刑
    事訴訟法第154條第2項定有明文，又認定犯罪事實所憑之證
    據，雖不以直接證據為限，間接證據亦包括在內；然而無論
    直接或間接證據，其為訴訟上之證明，須於通常一般之人均
    不致有所懷疑，而得確信其為真實之程度者，始得據為有罪
    之認定，倘其證明尚未達到此一程度，而有合理之懷疑存在
    時，自應為被告無罪之判決，最高法院76年度台上字第4986
    號判例意旨可資參照。又按刑事訴訟法第154條證據裁判主
    義之規定，乃揭櫫國際公認之刑事訴訟無罪推定原則，為修
    正刑事訴訟法保障被告人權之重要指標，法院自應嚴守此一
    原則，在檢察官所舉證據及法院依法定職權調查所得之證據
    ，足以證明被告有罪之前，自應推定其無罪，若所得證據其
    為訴訟上之證明，尚未達於通常一般人均不致有所懷疑，而
    得確信其為真實之程度者，自不能為有罪之認定，此為上開
    無罪推定原則之當然闡釋，自不能因犯罪之調查難易不同而
    有異，其理甚明，又施用毒品者所稱其向某人買受毒品之指
    證，不得作為有罪判決之唯一證據，仍須調查其他必要之證
    據，以察其是否與事實相符，為法院歷年來之見解，良以毒
    品買受者之指證，其憑信性於通常一般人已有所懷疑，尚難
    確信其為真實，況依毒品危害防制條例第17條之規定，其供
    出毒品來源而破獲者，復得減輕其刑，則其指證之真實性猶
    有疑慮，是施用毒品者之指證，其真實性有待其他必要證據
    加以補強，茲所謂必要之補強證據，固不以證明販賣毒品犯
    罪構成要件之全部事實為必要，但以與施用者之指證具有相
    當之關聯性為前提，其經與施用者之指證綜合判斷，已達於
    通常一般人均不致有所懷疑，而得確信施用者之指證為真實
    者，始得為有罪之認定，此為無罪推定原則之必然推演，最
    高法院93年度台上字第6750號判決意旨亦足資參照。
三、公訴意旨指被告有販賣第一級毒品海洛因予丙○○之犯行，
    無非係以證人丙○○、丁○○之指述及扣案之海洛因為被告
    所有為論據。
四、訊據被告乙○○固不否認於上開時間，經警查扣之海洛因係
    其所有，惟堅決否認有何販賣第一級毒品海洛因之犯行，辯
    稱：案發當日，其商請丁○○搭載其前往上班時，途中偶遇
    丙○○，因其與丙○○均有施用毒品習慣，乃起意邀丙○○
    上車相互打聽毒品來源併談論是否合資購買，非如丙○○所
    稱係因先前積欠其購毒款項，為償還賒欠款項，故事先約定
    收款而遭警查獲等語置辯。辯護人則為其辯護稱：證人丙○○於原審已證稱毒品係向阿琨購買，而證人甲○○亦到庭證
    明與被告原係男女朋友，且甲○○有販賣、施用毒品行為，
    是證人丙○○、丁○○於原審所證向阿琨購買毒品之證詞應
    係屬實等語。
五、查，96年4月25日19時30分許，臺北縣政府警察局三重分局
    警員，在台北三重市○○路○段23號前，查獲證人丙○○甫
    自丁○○所駕自小客車下來，乙○○遇警盤即趁隙逃逸，而
    遺留上開事實欄所載之毒品在車內，業據被告坦承在案 (見
    原審卷第33、34頁)，核與證人丙○○於警訊時證述相符 (
    見偵卷第8、11頁)，並有上開扣案物、扣案物品目錄表、法
    務部調查局調科壹字第09623045750號鑑定書可資佐證 (見
    毒偵3345卷第16-18、53頁)，此部分事實可堪認定。惟查，
    證人丙○○於警詢時證稱：伊係向綽號阿蘭之女子購買毒品
    海洛因，第1次是96年2月26日12時、第2次是同年3月5日、
    第3次是同年3月30日19時許、第4次是96年4月21日19時許，
    ，均係在台北縣三重市○○路○段幸福戲院對面以1千元代價
    購買0.1公克，警方所提供之口卡相片女子乙○○即係今日
    在現場逃逸及販賣毒品海洛因給伊之綽號阿蘭之女子。伊當
    時在車內還之前欠綽號阿蘭之女子的錢9百元，併要向她購
    買0.1公克海洛因，當時先以伊之0000000000電話撥打她
    0000000000號電話約在現場交易等語（見毒偵3345卷第9至
    11頁）；復於偵查中結證稱：伊自95年農曆過年後跟她 (指
    被告)買毒品，半個月至1個購買1次，1次1-2千元... 均是
    以電話聯絡約定時間、地點，一開始在蘆洲和平路、信義路
    口之7-11，後來在蘆洲三民路、民權路屈臣氏門口，在三重
    徐匯中學附近一家麥當勞門口... 於96年4月21日向阿蘭 (
    指被告)買1包海洛因1千元，先欠款，當天（指96年4月25日
    )係去還錢，並且想再以賒帳方式向她買5百或1千元之海洛
    因，因身上沒錢，她不肯，96年4月21日是在三和路4段幸福
    戲院對面，她當面把海洛因1包給伊等語（見戒毒偵156卷第
    14、15頁、毒偵3345卷第35-36頁），惟其於原審另證述：
    被查獲當天係去還9百元，是欠她男朋友 (指證人甲○○)錢
    ，因被告是阿坤女朋友，所以請被告轉交... 伊與阿琨有金
    錢往來，有時借酒錢，有時候欠毒品錢，未曾向被告買過海
    洛因，都是找阿琨... 伊之藥頭為阿琨，這可百分之百確定
    ，跟阿琨交易超過10次，打電話給阿琨時，有時是被告接的
    電話，伊會叫被告幫伊轉給阿琨等語 (見原審卷第66、67、
    70頁)。是證人丙○○就其於96年4月25日經警查獲時，與被
    告見面之目的及同年月21日購買海洛因之對象等節，核與其
    於警詢、偵查時所證述之情節前後不一，雖其於97年3月26
    日偵查中與被告同時出庭之偵查中，明確指認被告即為「藍
    天」，併證稱：賣其毒品的人就是在庭的被告等語（見偵10
    215第7頁），且證人丙○○於警詢時所證稱撥打被告之0000
    000000門號聯繫後約定地點見面然為警查獲之情（見毒偵字
    3345卷第9頁），雖為被告是認：曾使用過該門號等語（偵
    查筆錄關於門號號碼誤繕為0000000000，見毒偵3345卷第10
    頁）。然查，被告於96年4月25日自證人丁○○所駕之前開
    小客車逃逸躲避查緝，經警自被告留置在上開小客車上之皮
    包內查獲三隻行動電話，號碼分別為0000000000、00000000
    00、0000000000，此業經本院將查扣話機內之SIM卡送請電
    信公司鑑定查明，此有遠傳電信股份有限公司98年6月8日遠
    傳 (企營)字第09810601277號函、和信電訊股份有限公司98
    年6月10日和信 (企管)字第09820600247號函、中華電信股
    份有限公司98年6月3日信客一(一)警密 (98 )字第253號函覆
    在卷 (見本院卷第60至70頁)，可知證人丙○○於警訊所陳
    與被告連絡之0000000000號行動電話，於警員查獲證人丙○○與被告見面之96年4月25日並非由被告所持有使用。再觀
    諸證人丙○○所陳與被告約定見面地點所陳：伊在車內還阿
    蘭（指被告）9百元，並向他購買0.1公克海洛因，當時係先
    以伊之電話撥打她電話0000000000號約定在現場交易，因為
    當時未帶錢即被查獲等語 (見毒偵3345卷第9頁)，及於原審
    所證述：伊係在被警察查獲前以電話與被告約定該地點..
    . 伊到該地點時.. 伊用電話問被告那台車，被告跟伊說之
    後，伊才上他們的車云云 (見原審卷第66頁)。然被告於96
    年4月25日並無攜帶0000000000號行動電話在身旁以供聯繫
    之用，證人丙○○何能撥打該電話向被告確認所乘坐小客車
    ？足見證人丙○○所證與被告聯繫購買毒品之聯絡工具與事
    實有間。是雖證人丙○○於警詢及偵查中就向被告購買海洛
    因之證詞均屬一致，然就藉以連繫購買海洛因之電話既非於
    證人丙○○經警查獲現場扣得被告所使用之手機，是證人丙○○所證述於96年4月21日以0000000 000 電話聯繫被告購
    買海洛因之供述即難認有憑。又公訴人所指被告自95年農曆
    年後接續販賣毒品予證人丙○○之事實，所憑證人丙○○指
    訴於警詢及偵查中之供述為據，然證人丙○○於原審已翻供
    改稱販賣者非屬被告，而細譯證人丙○○之警詢、偵查中之
    證述，其就交易之時間、交易之地點及數量均非一致，甚且
    證人丙○○於96年4月25日經警察逮捕時，於警詢中對於1、
    2個月前之交易日期，於無其他證據喚起其記憶，竟可陳述
    確定之交易日期，再於偵查中，另擴張被告販賣海洛因之交
    易數量及金額，足見其該於警詢及偵查中此部分之證詞，難
    認有憑而可認定屬實。
六、查施用毒品者，其所稱向某人購買之供述，須補強證據以擔
    保其供述之真實性。良以施用毒品者其供述之憑信性本不及
    於一般人，況施用毒品者其供出來源，因而破獲者，法律復
    規定得減輕其刑，其有為偵查機關誘導、或為邀輕典而為不
    實之陳述之可能，其供述之真實性自有合理之懷疑。是施用
    毒品者關於其向某人購買毒品之供述，必須補強證據佐證，
    以擔保其供述之真實性，俾貫澈刑事訴訟無罪推定及嚴格證
    明之基本原則。又關於毒品施用者其所稱向某人購買毒品之
    供述，必須補強證據佐證，係指毒品購買者之供述縱使並無
    瑕疵，仍須補強證據佐證而言，以擔保其供述之真實性。該
    所謂補強證據，必須與施用毒品者關於相關毒品交易之供述
    ，具有相當程度之關聯性，且足使一般人對於施用毒品者之
    供述無合理之懷疑存在，而得確信其為真實，始足當之（最
    高法院96年台上字第1029號判決意旨參照)，本件公訴人指
    被告涉犯販賣第一級毒品罪嫌，證據僅有三個，第一個為證
    人丙○○於警詢、偵查之指訴，第二為證人丁○○之證詞，
    第三為查獲被告所持有之8包海洛因。然證人丁○○就被告
    有無販賣海洛因予丙○○，並未為明確證述，自無從依該證
    據遽以憑認被告有販賣毒品之犯行。而查獲之海洛因8包既
    係自被告之皮包內扣取，證人丙○○經警查扣時復已自上開
    小客車下來，而證人丙○○身上並未查扣任何海洛因，顯然
    該8包海洛因尚在被告持有中，自不得依該查扣之海洛因憑
    認為被告販賣毒品予丙○○。是排除證人丁○○及扣案之8
    包海洛因之證據方法後，在證據數量上，顯然僅有丙○○之
    指訴。是本件既僅有購毒品者單一且有如前所述瑕疵之指訴
    ，即不能遽以認定被告有販賣毒品之罪責。
七、至於被告於所供係與丙○○商討合資購買毒品之辯詞，雖與
    證人丙○○所證有異，又證人甲○○於本院所證：伊曾提供
    毒品予丙○○施用，未販賣，96年4月25日係請被告向丙○○收取丙○○所欠借款云云 (見本院卷第144頁至145頁背面
    ），亦與證人丙○○於原審所證向甲○○購買毒品，當日係
    還錢給阿坤之證詞不符，而難以採信，則證人丙○○、甲○○所為證詞及被告所辯均非屬實。然被告並無自證無罪之義
    務，是其否認犯罪所持之辯解，縱無可取，於無積極證據之
    情形下，仍不得因此資以為反證其犯罪之論據。
八、綜上所述，本件公訴意旨指被告有於自95年農曆春節後至96
    年4月21日販賣第一級毒品予丙○○之犯行，除前述顯非可
    信之證人丙○○單一證述外，別無其他積極證據可資為被告
    不利認定之依據，此外，復查無其他積極證據足認被告有公
    訴意旨所指犯行，基於上開說明，自應為被告無罪之諭知。
    原審未察，而為被告販賣第一級毒品有罪之判決，自有未合
    ，被告上訴意旨指摘原判決不當請求予撤銷改判為有理由，
    自應由本院將原判決撤銷，另為無罪之諭知。
九、末查，經警查扣之海洛因8包，依公訴人起訴事實所載，係
    供證明被告有販賣海洛因之證據，非指被告於96年4月21日
    販賣海洛因之犯行中之持有毒品事實，本院自無從就被告持
    有該8包海洛因之事實加以審理。況被告前曾於96年7月間，
    因施用第一、二級毒品經檢察官送請觀察勒戒後，認被告有
    施用毒品傾向而於同年12月日聲請法院將被告送請強制戒治
    ，有臺灣板橋地方法院96年度毒聲字第2715號裁定在卷可憑
    (見偵10215卷第11頁)，而被告辯稱本件查扣之毒品係供已
    施用所持有 (見毒偵156卷第9頁)，且被告持有扣案8包海洛
    因之既係被告遭送觀察勒戒前之持有毒品事實，是此被告持
    有海洛因之犯行即應由檢察官另案處理，附此敘明。
據上論斷，應依刑事訴訟法第369條第1項前段、第364條、第301
條第1項，判決如主文。
本案經檢察官陳國鳴到庭執行職務。
中    華    民    國    98    年    9     月    23    日
            刑事第二十二庭審判長法  官  郭雅美
                                法  官  李麗珠
                                法  官  洪于智
以上正本證明與原本無異。
如不服本判決，應於收受送達後10日內向本院提出上訴書狀，其
未敘述上訴之理由者並得於提起上訴後10日內向本院補提理由書
（均須按他造當事人之人數附繕本）「切勿逕送上級法院」。
                                書記官  強梅芳
中    華    民    國    98    年    9     月    24    日


司法院資訊處製作；財團法人民間司法改革基金會備份。
